【裁判字號】    98,交聲,3588
【裁判日期】    981020
【裁判案由】    交管條例聲異
【裁判全文】
臺灣板橋地方法院交通事件裁定        98年度交聲字第3588號
原處分機關  交通部公路總局臺北區監理所板橋監理站
異  議  人
即受處分人  甲○○
上列受處分人因違反道路交通管理處罰條例案件，對於交通部公
路總局臺北區監理所板橋監理站於民國98年9 月23日所為之處分
（原處分案號：板監裁字裁41－C00000000 號），聲明異議，本
院裁定如下：
    主  文
原處分撤銷。
甲○○汽車駕駛人，駕駛汽車經測試檢定酒精濃度超過規定標準
，處罰鍰新臺幣壹萬伍仟元，並應接受道路交通安全講習。
    理  由
一、原處分意旨略以：受處分人即異議人甲○○於民國98年8 月
    5 日凌晨2 時37分許，騎乘車號QEM －139 號輕型機車，行
    經臺北縣中和市○○街273 巷口處，經臺北縣政府警察局中
    和第一分局安平派出所警員測得其吐氣所含酒精濃度為每公
    升0.39毫克，依違反道路交通管理處罰條例第35條第1 項第
    1 款規定舉發，嗣經原處分機關處罰鍰新臺幣（下同）15,0
    00元，吊扣駕駛執照12個月，並施以道路交通安全講習。
二、聲明異議意旨略以：異議人承認本件違規事實，但處罰吊扣
    汽車（普通大客車）駕駛執照1 年，將造成異議人生活極度
    困難，為此聲明異議，請求撤銷原處分關於吊扣駕駛執照12
    個月部分等語。
三、按汽車（依道路交通管理處罰條例第3 條第8 款規定，包括
    機器腳踏車）駕駛人飲用酒類或其他類似物後其吐氣所含酒
    精濃度超過每公升0.25毫克或血液中酒精濃度超過百分之0.
    05以上者，不得駕車，道路交通安全規則第114 條第2 款定
    有明文。次按汽車駕駛人，駕駛汽車經測試檢定酒精濃度超
    過規定標準者，處新臺幣15,000元以上60,000元以下罰鍰，
    並當場移置保管該汽車及吊扣其駕駛執照1 年；又汽車駕駛
    人有第35條第1 項規定之情形者，應接受道路交通安全講習
    ，道路交通管理處罰條例第35條第1 項第1 款及第24條第1
    項第2 款分別定有明文。
四、經查：
  (一)異議人於98年8 月5 日凌晨2 時37分許，騎乘車號QEM －13
    9 號輕型機車，行經臺北縣中和市○○街273 巷口處，為警
    攔停後，測得吐氣所含酒精濃度為每毫升0.39毫克，有「汽
    車駕駛人酒精濃度超過規定標準」之違規行為，為異議人所
    自承在卷，並有酒精測定紀錄表、臺北縣政府警察局舉發違
    反道路交通管理事件通知單、臺北縣政府警察局中和第一分
    局98年9 月8 日北縣警中一交字第0980041075號函各1 份在
    卷可按。異議人飲酒後違規騎乘輕型機車之事實，應堪認定
    。
  (二)按道路交通安全規則第61條第1 項第1 款規定：「汽車駕駛
    人取得高一級車類之駕駛資格者，應換發駕駛執照，並准其
    駕駛較低級車類之車輛，其規定如下：…二、已領有大客車
    駕駛執照者，得駕駛大貨車、代用大客車、大客貨兩用車、
    曳引車、小型車、輕型機器腳踏車。」，查本件異議人為前
    開違規行為時，係騎乘輕型機車，而異議人於彼時並未領有
    輕型機車駕駛執照，而係普通大客車駕駛執照，有異議人之
    汽車駕照基本資料列印資料、本院辦理交通案件電話紀錄查
    詢表各1 份附卷可考。則目前異議人領有普通大客車駕駛執
    照，依上述規定，自具有駕駛輕型機器腳踏車之資格，並非
    無駕駛執照而駕駛輕型機車，合先敘明。
  (三)按汽車駕駛人，因違反本條例及道路交通安全規則之規定，
    受吊銷駕駛執照處分時，吊銷其持有各級車類之駕駛執照，
    亦為道路交通管理處罰條例第68條所明定，而此規定係於94
    年12月14日修正公布，並於95年3 月1 日施行，而修正前之
    道路交通管理處罰條例第68條則係規定「汽車駕駛人，因違
    反本條例及道路交通安全規則之規定，受吊扣或吊銷駕駛執
    照處分時，吊扣或吊銷其持有各級車類之駕駛執照」，其修
    法意旨，係以「原條文將違規駕駛人所持有之各級車類駕駛
    執照一併吊扣或吊銷，失之過酷，影響人民工作及生活甚鉅
    」為由，而刪除吊扣駕駛人駕駛執照時，應吊扣駕駛人持有
    各級車類駕駛執照之規定（詳立法院公報第94卷第70期第13
    6 頁至第138 頁之院會紀錄暨修正道路交通管理處罰條例第
    68條之立法理由），是依現行道路交通管理處罰條例，已無
    得吊扣駕駛人所持有他級駕駛執照之依據存在，從而，於為
    吊扣駕駛人駕駛執照之處分時，自僅得吊扣駕駛人違規時所
    駕駛該級車類之駕駛執照，以限制其繼續駕駛該級車類行駛
    道路之權利，若駕駛人並無該級車類之駕駛執照，或雖曾持
    有該級車類之駕駛執照，然該駕駛執照業經吊銷、吊扣，即
    無從再執行吊扣該級車類駕駛執照之處分（臺灣高等法院暨
    所屬法院97年法律座談會刑事類提案第40號研討結果意旨參
    照）。是以，本件異議人係騎乘輕型機車而違規酒醉駕車，
    其依法所受之處分應為「限制騎乘輕型機車之權利」，僅應
    吊扣其輕型機車駕駛執照，始符合現行道路交通管理處罰條
    例第68條規定之意旨，惟異議人係持有普通大客車駕駛執照
    而酒後騎乘輕型機車違規，並未領有輕型機器腳踏車駕駛執
    照，故並無輕型機器腳踏車駕駛執照可供吊扣。
  (四)再按違反道路交通管理事件裁決書處罰主文欄，吊扣汽車牌
    照或駕駛執照處分，應記明應受吊扣之汽車牌照或駕駛執照
    名稱、號碼及吊扣期間，違反道路交通管理事件統一裁罰基
    準及處理細則第43條第2 項第3 款定有明文。查本件原處分
    機關因異議人駕駛輕型機車酒駕違規，而裁處吊扣異議人駕
    駛執照12個月之處分，惟於裁決書處罰主文欄僅記載「吊扣
    駕駛執照12個月」等字，並未敘明所吊扣駕駛執照之種類，
    顯與上開細則之規定不符；惟僅於本件移送書意見欄中記載
    「異議人係持汽車駕駛執照為合法駕駛輕型機車之依據，應
    吊扣其駕駛該輕型機車所憑之汽車駕駛執照」等語，但依前
    揭道路交通管理處罰條例第68條之規定，汽車駕駛人因違反
    道路交通管理處罰條例及道路交通安全規則之規定，受「吊
    扣」駕駛執照處分時，僅能「吊扣」違規當時所駕駛車輛之
    駕駛執照，不能再「吊扣」其持有之各級車類之駕駛執照，
    已至為灼然。再者，行政行為，採取方法應有助於目的之達
    成外，有多種同樣能達成目的之方法時，應選擇對人民權益
    損害最少，且採取方法所造成之損害不得與欲達成目的之利
    益顯失均衡，行政程序法第7 條定有明文。是以，若因本件
    異議人無輕型機器腳踏車駕駛執照可吊扣，即吊扣其普通大
    客車駕駛執照以代之，雖可達成限制異議人繼續駕駛輕型機
    車行駛之目的，惟亦同時造成限制異議人繼續工作上所必須
    具備之大客車駕駛執照之結果，其所造成之損害已與欲達成
    目的之利益顯失均衡，亦與比例原則有違。
  (五)又固然原處分機關於本件移送書意見欄係以：援引交通部97
    年1 月24日交路字第0970015997號函釋及臺灣高等法院97年
    度交抗字第118 號裁定，認為本件異議人係持汽車駕駛執照
    為合法駕駛輕型機車之依據，應吊扣其駕駛該輕型機車所憑
    之汽車駕駛執照等語。惟按法官依據法律獨立審判，為憲法
    第80條所明定，且依司法院大法官會議釋字第137 號、第21
    6 號解釋意旨，各機關依其職掌就有關法規為釋示之行政命
    令，法官於審判案件時，固可予以引用，但仍得依據法律，
    表示當之不同見解，不受其拘束；又原處分機關所舉上開法
    院裁定乃承辦法官就個別案件所表示之法律見解，固可供作
    本件之參考，然法官依據法律獨立審判，於審判案件時，仍
    應依個案情節及相關卷證資料等一切情事綜為審酌，作出適
    法之裁判，亦不受他案見解之拘束。
  (六)綜上所述，異議人於前揭時、地駕駛輕型機車，經檢測酒精
    濃度超過規定標準之違規事證明確，堪予認定，原處分機關
    據以援引道路交通管理處罰條例第35條第1 項第1 款、道路
    交通管理事件統一裁罰基準表規定，裁處異議人罰鍰15,000
    元，並依同條例第24條第1 項第2 款規定施以道路交通安全
    講習處分，核無違誤，然原處分機關未審酌前情，逕為裁處
    吊扣異議人普通大客車駕駛執照12個月，難認適法，又因本
    件酒後駕車乃單一違規行為，罰鍰、吊扣駕照與道安講習之
    處分無從區分，是異議人雖未就酒後駕車裁處罰鍰及道安講
    習部分提出異議，然仍應由本院將原處分撤銷，自為裁罰如
    主文第2 項所示，以期適法。惟就異議人所領有之普通大客
    車駕駛執照，有關得駕駛輕型機器腳踏車之資格及權利部分
    ，仍應予以限制12個月為宜，以資符合前揭修法意旨及公平
    原則，併此敘明。
五、依道路交通管理處罰條例第87條第2 項、道路交通案件處理
    辦法第20條前段，裁定如主文。
中    華    民    國    98    年    10    月    20    日
                      交通法庭  法  官  林淑婷
上列正本證明與原本無異。
如不服本裁定，應於裁定送達後五日內敘明抗告理由，向本院提
出抗告狀。
                                書記官  莊川億
中    華    民    國    98    年    10    月    21    日


司法院資訊處製作；財團法人民間司法改革基金會備份。
